【裁判字號】    90,訴,129
【裁判日期】    900927
【裁判案由】    分割共有物
【裁判全文】
臺灣屏東地方法院民事判決  九十年度訴字第一二九號
    原      告  己○○
    訴訟代理人  戊○○
    被      告  庚○○
                丁○○
                甲○○
                乙○○
    訴訟代理人  方郭連好
    被      告  丙○○
    訴訟代理人  方明國
右當事人間分割共有物事件，本院判決如左：
    主    文
兩造共有坐落屏東縣新園鄉○○段四七四號、田、面積八八八○平方公尺之土地准予
分割如附圖所示編號Ａ部分面積一九七三．三三平方公尺分歸被告甲○○所有；編號
Ｂ部分面積九八六．六七平方公尺分歸被告乙○○所有；編號Ｃ面積一四八○平方公
尺分歸被告丁○○所有；編號Ｄ部分面積一四八○平方公尺分歸被告庚○○所有；編
號Ｅ部分面積九八六．六六平方公尺、編號Ｆ部分面積九八六．六七平方公尺均分歸
被告丙○○所有；編號Ｇ部分面積九八六．六七平方公尺分歸原告所有。
訴訟費用由被告庚○○、丁○○各負擔六分之一，被告丙○○、甲○○各負擔十八分
之四，被告乙○○負擔九分之一，餘由原告負擔。
    事    實
甲、原告方面：
一、聲明：求為判決如主文第一項所示。
二、陳述：
  (一)屏東縣新園鄉○○段第四七四地號、田、面積八八八○平方公尺之土地為兩造所
    共有，原告之持分為十八分之二，被告庚○○、丁○○之持分各為六分之一，被
    告甲○○、丙○○持分各為十八分之四，被告乙○○持分為十八分之二。該土地
    並無不能分割之情形，亦無不得分割之約定，土地共有人自得隨時請求分割。
  (二)原告沒有道路可供通行，請求就原告之持分分割道路，需約五米寬。
  (三)原告同意東港地政事務所九十年東丈字第一一八○○號土地複丈成果圖之乙案分
    割系爭共有物，惟依「耕地分割執行要點」第十一點所示：「．．．其分割後之
    土地宗數不得超過共有人數。．．．」上開土地成果圖將系爭土地分割為八宗，
    而本件共有人只有七人，是否有違耕地分割執行要點。
  (四)倘前開乙案分割無法依法登記者，原告主張自使用土地部分留五米寬道路通行或
    與附圖上編號Ｇ部分位置互調。前二項主張如對造認不可行者，原告主張變賣共
    有物，以價金分配於各共有人。
  (五)編號Ｇ部分農地現種金桔子果樹，該果樹所產金桔子，現價格極為低廉，約每台
    斤三至四元，如予採收，價格仍不敷工錢成本。又地上物金桔應能移植，且鑑價
    公司亦告知移植後能夠存活，固願意補貼工資日四千元，對兩造較為公允。
三、證據：提出地籍圖、土地登記謄本、現況圖各一份，分割圖二份，照片三張。
乙、被告方面：
壹、被告庚○○、丁○○、乙○○部分：
一、聲明：駁回原告之訴。
二、陳述：請求照現況分割，並請求要有道路通行。
貳、被告甲○○部分：
一、聲明：駁回原告之訴。
二、陳述：
  (一)希望以現況分割，並請求要有道路通行。
  (二)編號Ｇ部分原先就是祖先留下來的，其上種植金桔已有好幾年，不願意分歸原告
    。若原告請求分割在編號Ｇ部分，則因桔子樹移植會死亡，請求原告賠償被告甲○○所受之損失，即同意分割在編號Ａ部分。
  (三)不同意原告補償金額。
肆、被告丙○○部分：
一、聲明：駁回原告之訴。
二、陳述：請求依據現況方割。已購買訴外人即原共有人方郭桂之持分，請求分割時
    不要將被告丙○○土地分開，不同意提供土地供他人通行，因為當時大家不同意
    我才會買土地，現在又休耕，尚得負擔銀行利息，損失很大。
丙、本院依職權會同地政人員履勘現場，並請地政人員測量後製作複丈成果圖。
    理    由
一、按共有人得隨時請求分割共有物，但因物之使用目的不能分割或契約定有不可分
    割之期限者，不在此限；又共有物之分割，依共有人協議之方法行之，分割之方
    法不能協議者，法院得依任何共有人之聲請，以原物分配於各共有人，民法第八
    百二十三條第一項、第八百二十四條第一項第一款分別定有明文。另八十九年一
    月二十六日修正公布之農業發展條例第十六條第四款規定：每宗耕地分割後每人
    所有面積未達○．二五公頃者，不得分割。但本條例中華民國八十九年一月四日
    修正施行前之共有耕地，得分割為單獨所有，不在此限。查系爭土地地目為田，
    有土地登記謄本一份在卷可按，依其使用目的並非不能分割，而兩造間無不分割
    之約定及不能達成分割協議等情，復為兩造所不爭執，是依上開規定，原告請求
    分割系爭土地，洵屬有據，應予准許。
二、次按請求共有物之分割，應由法院依民法第八百二十四條命為適當之分配，不受
    當事人主張之拘束。又分割共有物時，法院應參酌當事人之聲明、共有物之性質
    、經濟效用及全體共有人利益等公平決之。另為使產權單純化並避免農地細分，
    內政部訂頒之「耕地分割執行要點」第十一點明定：「依本條例第十六條第三款
    或第四款規定，辦理分割為單獨所有者，其分割後之土地宗數不得超過共有人人
    數。」，故辦理耕地分割應注意分割後之土地宗數不得超過共有人人數，因之耕
    地分割無從設置共有道路。
三、經查：系爭土地地形呈不規則多邊形，且該土地除東南側有即成道路通行外，其
    餘部分均無道路可通，該地位於一般農業區，其上被告甲○○種植金桔、原告種
    植毛豆及竹子，其餘被告均種植稻米等情，業經本院至現場勘驗明確，製有勘驗
    筆錄在卷足稽。爰審酌系爭土地為不規則形狀，多年來各共有人在系爭土地上耕
    作使用之現況，耕地分割後之土地宗數不得超過共有人人數，且無從設置共有道
    路供分得裡地之共有人能對外通行，參以被告丙○○於本件訴訟進行中，為能對
    外通行而向原共有人方郭桂購買如附圖編號Ｅ部分，並兩造各自所陳意願，認以
    原物分配於共有人較為妥適，並定分割方法如附圖所示，兩造各自取得之土地位
    置及面積，分別如主文第一項所示。另被告甲○○主張應命原告金錢補償一節，
    然被告甲○○所種植之金桔樹縱經移植後應仍得存活，且系爭土地上如附圖編號
    Ａ、Ｆ、Ｇ部分均係未鄰接道路之農地，其經濟價值應屬相當，不因其上種植地
    上物不同而有所差異，是被告甲○○主張金錢補償，洵屬無據。此外，縱因被告
    丙○○不同意而無法全體共有人達成協議成立通行道路，然共有人若認有通行之
    必要，自得另訴請求通行其他共有人之所有地，附此敘明。
四、結論：原告之訴為有理由，依民事訴訟法第七十八條、第八十一條、第八十五條
    第一項但書，判決如主文。
中      華      民      國    九十      年      九      月    二十七    日
                                    臺灣屏東地方法院民事第一庭
~B法      官  沈佳宜
右為正本係照原本作成。
如不服本判決，應於收受送達後二十日內向本院提出上訴書狀。
~B法院書記官  黃秀梅
中      華      民      國    九十      年      九      月    二十八    日


司法院資訊處製作；財團法人民間司法改革基金會備份。
